臺灣臺南地方法院民事判決　　九十二年度簡上字第二六號
上　訴　人　丙○
訴訟代理人　乙○○
被 上訴 人　甲○○
訴訟代理人　王進輝律師
右當事人間請求返還租賃物事件，上訴人對於中華民國92年1月9
日本院臺南簡易庭第一審判決（90年度南簡字第1901號）提起上
訴，本院於中華民國94年10月28日言詞辯論終結，判決如下：
    主      文
上訴駁回。
被上訴人應再給付上訴人新臺幣壹萬貳仟元，及自民國九十年十
一月十四日起至清償日止，按週年利率百分之五計算之利息。
第二審訴訟費用由上訴人負擔。
擴張聲明部份之訴訟費用由被上訴人負擔。
    事      實
甲、上訴人方面：
一、聲明：原判決廢棄。被上訴人應將坐落臺南市○○區○
    ○段第1120、1123地號土地上如原審判決附圖一所示B部份
    房屋拆除後，將A、B部份土地返還上訴人。被上訴人應再
    給付上訴人新臺幣（下同）12,000元，及自民國90年11月14
    日起至清償日止，按週年利率5％計算之利息。
二、陳述：除與原判決記載相同者，茲引用之外，補稱：
    (一)系爭坐落臺南市○○區○○段第1120、1123地號土地（重
      測前地號為安平段494地號及494之1地號）於日據時期由
      上訴人之祖先向祭祀公業陳岩管理人付清價款購得，惟迄
      臺灣光復，因不諳法律規定，未辦理登記過戶，然交易完
      成即交由上訴人祖先占有使用。況且依日據時期日本民法
      規定，不動產不以完成登記為取得所有權之要件。
    (二)被上訴人於臺南地方法院檢察署（以下簡稱為臺南地檢署
      ）90年度發查字第342號案件偵查時稱「（75年承租的部
      份？）即建物占用陳岩祭祀公業1120、1123地號土地部份
      。」、「（告訴人稱你新建的房屋已超過原先承租範圍？
      ）沒有，只有在原先承租範圍內重建。）」顯見被上訴人
      坦承如原審判決附圖一所示B部份重建建物之基地係承租
      而來無訛。被上訴人居住其上，為契約之當事人，勢必不
      可能陳述錯誤，且明知他人土地在其上重建自是因有承租
      關係使然，被上訴人其後翻異其詞，證人李啟繁附和其說
      ，均與事實情理及經驗法則不符，而不足採信。
    (三)被上訴人於前項偵查期日續述「（何時知道房子佔用到
      1120、1123號土地）民國63年買屋時知道的。」、「（房
      子重建情形）舊的三面牆仍在，其他都打掉。之前舊的廚
      房佔到1120號土地2、3坪，另外客廳一部份佔到1123號土
      地2、3坪」、「（廚房及客廳的牆壁是否已打掉）沒有」
      。準此，依被上訴人所自承其房屋目前所在之基地佔用
      1120、1123地號之部分即屬租賃而來，應無疑義。再者被
      上訴人前開所稱廚房佔1120地號2、3坪，客廳一部分佔
      1123號土地2、3坪，合計約6坪。原審雖以91年2月7日會
      勘後由臺南地政繪製之複丈成果圖，其中住宅部分實佔
      31.4平方公尺，相當於9.4985坪與被上訴人所述尚有出入
      ，不予採信被上訴人之說詞，惟查此或出於被上訴人目測
      欠缺準確抑或是被上訴人有意誤導所致，以面積之出入為
      由而推翻被上訴人明確所指客廳及廚房所在為承租範圍，
      委實欠缺說服力。
    (四)上開被上訴人所自認之承租範圍係被上訴人於委任律師為
      其辯護之前，出於自己的認知所陳述，且和其占有使用之
      現狀相符，應為真實。其後被上訴人之供述即一再反覆，
      證人李啟繁於逾二十五年後之證述又如何能比當事人自己
      清楚，誠可以詭異視之。又依租約所示，租金每個月為
      200元。依其時六十年間，每月200元租金可租之面積如上
      訴人所主張，頗符當時之情況，蓋200元在當時之物價水
      平並不少，若如被上訴人最後所稱僅租後面無用且小之空
      地，則顯不相當。再者，豈有房子所佔之基地明知為上訴
      人所管業，反而抱著被拆除之可能於不顧，卻租既不急迫
      又欠實用之後面空地之理，被上訴人之說詞，殊乖情理。
    (五)綜而言之，被上訴人早已自認「因其房屋部分，佔用到系
      爭土地，被告（即甲○○）即於七十五年間起（應自六十
      年間即承租）向郭翠霞承租此部分占用之土地。」即已明
      確指出房屋所在之基地為承租之部分，且具體表示承租之
      原因，應足憑採。
    (六)末查，依承租契約七十五年間租金已為每月四百元，上訴
      人原主張每月二百元係屬誤植，爰依法擴張聲明再請求一
      萬二千元未付之租金等語。
三、證據：除援用第一審所提證據外，另聲請訊問證人柯美惠、
    李啟繁，及聲請勘驗現場。
乙、被上訴人方面：
一、聲明：駁回上訴。
二、陳述：除與原判決記載相同者，茲引用之外，補稱：
    (一)上訴人雖主張「系爭…土地…於日據時期由上訴人之祖先
      向祭祀公業陳岩管理人付清價款購得，…況且依日據時期
      日本民法規定不動產不以完成登記為取得所有權之要件」
      云云，然查：
      (1)上訴人並非所有權人。
        上訴人並無臺南市○○區○○段1120號土地之權狀（
          重測前為安平段494之1地號）。
        上訴人雖持有同段1123號土地之權狀（重測前為安平
          段494四地號），然上開權狀最後一次登記為40年1月
          5日（光復後），土地所有權人為祭祀公業陳岩、管
          理人陳媽愿、陳諒。且祭祀公業之性質，實務認係公
          同共有（最高法院31年上字第3363號判例、36年院解
          字第3328號、最高法院31年11月19日民庭總會決議參
          照），故應屬派下子孫公同共有，公同共有物之處分
          原則上應得公同共有人全體同意（民法第828條第2項
          ）管理人並無處分權，縱上訴人所言屬實，上訴人之
          先祖亦無從因管理人之處分而取得祭祀公業土地之所
          有權。
      (2)基上，上訴人非所有權人，即無從主張民法第767條所
        有人之權利。
    (二)刑事卷所載「（75年承租部份？）即建物占用陳岩祭祀公
      業1120、1123地號土地部份，大約2坪半」部份，說明如
      下：
      (1)當時被上訴人所稱係指如91年10月24日臺南地政土地複
        丈成果圖（即原審判決附圖二）所示A之一部份，因當
        初承租A、B部份時，被上訴人即在A部份搭建鐵柱及石
        綿瓦屋頂、牆壁作為廚、廁之用，原建物之基礎孔洞及
        屋頂痕跡尚存，嗣後又將廚廁往內移，將A部份作為曬
        衣及置放物品之場所，被上訴人所稱即係指此部份，因
        當初未現場指界，故有未明。
      (2)被上訴人於90年4月12日之刑事答辯狀亦說明承租地點
        係「房屋後面」，被上訴人於刑事訴訟進行中實無法預
        料，上訴人於日後再提起本件民事訴訟，而預對承租地
        點做爭執，當初刑事攻防之爭點係時效問題。
      (3)於90年5月8日刑事庭指界時，被上訴人即指明91年10月
        24日之複丈成果圖A、B部份係承租範圍。
      (4)證人李啟繁於原審開庭及臺灣高等法院臺南分院（以下
        簡稱為臺南高分院）勘驗時，亦明確指出承租區域為龍
        眼樹至後方圍牆所圍起來之部份。
      (5)而上訴人一再指稱係「延平街至木樁部份」云云，然果
        真如上訴人所述，則龍眼樹將位於延平街至木樁之中間
        ，將完全喪失作為界定承租範圍之功能。
    (三)至於上訴人再請求「12,000元之租金」部份。
      (1)上訴人於本件糾紛之刑案中（90年度偵字第5745號、90
        年度易字第1314號、90年度上易字第1425號）主張被上
        訴人係無權占用，故告發被上訴人觸犯竊佔罪嫌。
      (2)嗣因上開刑案中，被上訴人獲免訴判決，上訴人遂提起
        本件民事爭訟，改主張不定期租賃，然無權占有（竊佔
        ）與不定期租賃係全然相反之法律關係，豈容上訴人分
        別在民、刑事訴訟中就有利於己之部份，做相反之主張
        ，此乃有違「禁反言」原則。
      (3)本案實係被上訴人於77年間發現郭翠霞非所有人，即未
        再承租系爭土地，從當時起雙方即無租賃關係存在等語
        。
      (4)再者，租金於超過5年之部分即罹於時效而消滅。
三、證據：援用第一審所提證據。
丙、本院依職權調閱90年度易字第1314號刑事歷審卷及勘驗現場
    。
    理      由
一、按於第二審程序中，訴之變更或追加，非經他造同意，不得
    為之，但擴張或減縮應受判決事項之聲明者，不在此限，民
    事訴訟法第446條第1項、第255條第1項第3款分別定有明文
    。本件上訴人起訴時，就租金部份之請求金額為12,000元，
    及自起訴狀繕本送達翌日起之法定遲延利息，嗣於上訴後，
    就該部份應受判決之事項聲明擴張為24,000元，及自原審起
    訴狀繕本送達翌日起之法定遲延利息，經核與前開規定相符
    ，自應准許。
二、本件上訴人起訴主張系爭臺南市○○區○○段1120、1123地
    號土地（重測前為安平段494、494之1地號），為上訴人祖
    先於日據時期向訴外人陳岩祭祀公業購得，雖未辦理所有權
    移轉登記，然仍為該土地之合法占有人。嗣上訴人之母郭翠
    霞於67年間，將現為被上訴人房屋基地及屋後水泥地部份土
    地（即原審判決附圖一A、B部份）出租予被上訴人，原約定
    租期2年，其後陸續租賃，75年間並再度訂約，將租金自每
    月200元提高為400元，此後兩造雖未有書面租約，惟被上訴
    人仍持續使用，雙方應成立不定期租賃契約。詎被上訴人迄
    今已逾5年未繳租金，為此以起訴狀終止雙方租賃契約，請
    求被上訴人應將坐落系爭土地上地上物，如原審判決附圖一
    所示A部分，面積21.4平方公尺拆除後，返還租賃物即原審
    判決附圖一所示A、B部分，面積共66.08平方公尺土地，並
    給付5年租金共12,000元（前開返還土地於原審判決附圖二
    所示A、B、C部分土地面積共19.08平方公尺之範圍內，及給
    付租金12,000元部份，經原審判決被上訴人敗訴，未據被上
    訴人聲明不服，均已確定）；嗣於上訴時，並就租金部分，
    擴張為24,000元。被上訴人則以上訴人並非系爭土地之所有
    人，並無依據民法第767條物上請求權請求返還土地之權利
    。且被上訴人係因誤認上訴人之母為土地所有人，方與之訂
    定土地租賃契約，嗣發現前述事實後，即自77年原租賃期間
    屆滿起未再續約，其後被上訴人並非基於租賃關係而使用系
    爭土地，兩造間並無租賃關係存在，上訴人請求給付租金為
    無理由。又被上訴人與上訴人之母於契約中所約定之租賃範
    圍，僅有被上訴人房屋之後面一部份，即原審判決附圖二A
    、B 、C部份，並未包含房屋所坐落之基地部份等語置辯。
三、兩造不爭執之事項：
  (一)被上訴人於67年8月間，與上訴人之母郭翠霞訂立租賃契約
    ，雙方約定由郭翠霞將「所管理陳岩（合約書誤載為陳岸）
    祭祀公業所有安平段494、494之1號土地一部現圍牆靠近龍
    眼樹」出租予被上訴人，租金為每月200元。嗣於75年8月1
    日，郭翠霞與被上訴人又重訂租約，除租金提高為每月400
    元外，餘均與原契約相同。此有上訴人、被上訴人分別於原
    審所提出之67年8月、75年8月土地租賃合約書影本各1份為
    證。
  (二)上訴人之母郭翠霞於87年5月11日死亡，上訴人為其唯一繼
    承人，有上訴人於本院所提出郭翠霞戶籍謄本，及於原審所
    提原始戶籍謄本可憑。
  (三)被上訴人自77年7月31日第2次租約期滿後，即未與上訴人之
    母郭翠霞續訂租約，迄今亦逾5年未繳租金。
四、上訴人主張被上訴人向其母郭翠霞承租原審判決附圖一所示
    A、B部份土地，嗣郭翠霞死亡後，由上訴人繼承前開法律關
    係，而被上訴人迄今已逾5年未繳租金，爰以起訴狀終止租
    賃契約，請求被上訴人返還租賃之土地及積欠之租金等語。
    而被上訴人則抗辯上訴人之母並非系爭土地之所有人，伊固
    曾與郭翠霞訂立租約，惟自77年7月31日後即非基於租賃契
    約而占有使用系爭土地，上訴人無權請求返還土地及給付租
    金；另伊於67年間向郭翠霞承租之土地，僅有現房屋後面之
    水泥地部份（即原審判決附圖二所示A、B、C部份），並未
    及於現存房屋之基地等語。是本件所應審究者，乃為兩造
    間有無土地租賃契約關係存在，及租賃範圍為何。
五、上訴人主張其母郭翠霞與被上訴人訂立租賃契約等情，既為
    被上訴人所不爭執，且有兩造各自提出之67年、75年間土地
    租賃契約書可佐，堪認信實。然被上訴人另以郭翠霞並非系
    爭安平區○○段1120、1123地號土地之所有人，且伊自77年
    後即未與郭翠霞另訂租約，伊與上訴人間並無租賃關係等語
    置辯。經查：
  (一)上訴人起訴時，固有系爭臺南市○○區○○段1120、1123地
    號土地均為其祖先向訴外人陳岩祭祀公業之管理人所購買，
    僅因不諳法律規定未辦理所有權移轉登記等主張，被上訴人
    則據此抗辯上訴人並非該土地之所有人；惟於本院準備程序
    及言詞辯論時，上訴人既明白陳稱係本於租賃物返還請求權
    而為請求，且按出租人並不以租賃物之所有人為限，最高法
    院48年台上字第1258號著有判例可資參照，則上訴人是否為
    前開土地之所有人，對於兩造是否存在租賃關係，即無影響
    ，被上訴人此項抗辯，並無理由。
  (二)被上訴人與上訴人之母郭翠霞於67年8月間，就系爭土地訂
    立租約後，迄75年8月1日，仍與郭翠霞續訂租約，直至該次
    續約所訂之77年7月31日租期屆滿後，方未再續約，然承租
    人仍繼續占有使用該承租土地等情，復為兩造所不爭執，則
    被上訴人與郭翠霞於67年8月至77年7月間，就系爭土地存有
    租賃關係，乃無疑義。
  (三)按租賃期限屆滿後，承租人仍為租賃物之使用、收益，而出
    租人不即表示反對之意思者，視為以不定期繼續契約，民法
    第451條定有明文。上訴人主張被上訴人於77年8月後，仍繼
    續使用系爭土地之情，已為被上訴人所是認，且郭翠霞於其
    時既無返還租賃物之請求，亦可認其並無反對之意思，則依
    據前揭說明，被上訴人與郭翠霞乃有不定期租賃契約關係存
    在，足堪認定。被上訴人雖以伊獲悉郭翠霞非系爭土地所有
    人，方未與其續約，嗣後亦非基於使用租賃物之意思占有系
    爭土地云云置辯，惟郭翠霞是否為系爭土地所有人，與其能
    否出租該土地並無關連，業如前述，被上訴人所辯不能與郭
    翠霞訂定租約云云，即無可採；另一方面，民法第451條所
    定之不定期租賃契約關係，乃因原承租人於租期屆滿後，有
    繼續使用、收益租賃物之客觀事實而擬制產生，原承租人之
    主觀意思對此並無影響，而被上訴人自77年8月後既仍有使
    用系爭土地之事實，不問伊主觀上乃基於何種意思而為占有
    ，均無礙伊與郭翠霞間不定期租賃關係之成立，被上訴人此
    項辯詞亦不足取。
  (四)再按繼承人自繼承開始時，承受被繼承人財產上之一切權利
    義務，民法第1148條前段亦有明文。查系爭土地之原出租人
    即上訴人之母郭翠霞已於87年5月11日死亡，而上訴人則為
    其唯一繼承人等情，已有上訴人所提出之戶籍謄本、繼承系
    統表等可稽，被上訴人就此復無爭執，則依前引說明，上訴
    人自87年5月11日起，即因繼承而與被上訴人間產生租賃契
    約關係。
六、至兩造間租賃契約之標的物，亦即被上訴人所承租之土地範
    圍為何，上訴人雖主張係自系爭土地後端圍牆往前至臺南市
    安平區○○街，如原審判決附圖一A、B部份所示部分之土地
    ；被上訴人則抗辯僅承租系爭土地後方如原審判決附圖二所
    示A、B、C部分，並未包括現有房屋所占用土地。經查：
  (一)被上訴人於65年及75年間與上訴人之母郭翠霞所定之土地租
    賃合約書，對於租賃物之範圍及面積並無明確約定，僅第一
    項所載「安平段494、494之1號（即重測後1120、1123地號
    ）土地一部現圍牆靠近龍眼樹」部份之文字，堪認與租賃物
    範圍相關。經原審傳訊曾於67年見證上開租賃合約書簽訂之
    李啟繁作證，到庭陳稱：「（67年簽訂契約）當時我有在場
    …當初郭翠霞跟被告（即被上訴人）簽約時，我有在現場，
    契約書是我所寫。」、「（當時約定承租的範圍到哪裡？）
    當時有一棵龍眼樹，到後面的圍牆所圍起來的地方。之前高
    等法院曾經到現場勘驗，當時我有跟法官他們講出承租的範
    圍，與現場所看得範圍是一樣的。」、「（75年8月1日簽訂
    ）第二份租賃契約書也是我寫的，當時所說租賃範圍也是相
    同。」、「（當時租賃的範圍是否包括被告所住的延平街的
    範圍？）沒有包括，只有租被告房子後面空地到舊圍牆為止
    。」等語（原審91年9月5日言詞辯論筆錄），業已清楚表示
    租賃物範圍為「龍眼樹」到「圍牆」。
  (二)上訴人雖否認證人李啟繁陳述，並以證人李啟繁見證該租賃
    契約書迄今已逾25年，記憶已經模糊，且被上訴人於另案檢
    察官訊問中，自承租賃範圍係「建物占用陳岩祭祀公業1120
    、1123號土地部分」等語，爭執租賃範圍係並非僅為「龍眼
    樹」至「圍牆」部分。然查：
    (1)證人李啟繁既為該租賃契約書之撰寫人，對於契約文義之
      認識理應最為深刻，且原審所詢問證人李啟繁者，並非對
      於特定事件之記憶，而係對於該契約文字原義之主觀解釋
      ，論理應不致受到記憶衰退、模糊之影響；何況以一般人
      客觀解釋該契約內容，亦應認該契約第一項「現圍牆靠近
      龍眼樹」記載即為租賃範圍，則證人李啟繁以契約撰寫者
      地位所為之主觀解釋結果，與客觀解釋已經一致。又證人
      李啟繁於原審已就本件爭點所在之租賃物範圍明白陳述，
      並經上訴人當庭表示意見，上訴人請求再次傳訊李啟繁，
      自無必要，併此敘明。
    (2)再參酌被上訴人於前揭檢察官訊問即臺南地檢署90年度發
      查字第342號案90年3月29日詢問筆錄中，對於檢察官詢問
      之全部答覆內容係：「（75年承租的部分）即建物占用陳
      岩祭祀公業1120、1123號土地部分，大約2坪半」、「（
      告訴人稱你新建的房屋已超過原先承租的範圍，大約有2
      、3坪）沒有，只有在原先承租範圍內重建」等語。則被
      上訴人於該次偵訊中所稱之承租範圍僅係1120、1123 號
      土地「部分」，大約2坪半即約相當於8.3平方公尺，縱或
      被上訴人之估計略有誤差，與上訴人所主張承租範圍如原
      審判決附圖一A、B部分合計66.08平方公尺，亦有相當差
      距；又被上訴人陳稱僅在「原先承租範圍內重建」，乃為
      回應檢察官所詢問「新建（重建）的房屋是否超過原先承
      租的範圍」，所強調者係伊重建時並未越界，似亦不能據
      以解釋為被上訴人已經承認「新建的房屋（範圍）」等於
      「原先承租的範圍」，上訴人以此爭執被上訴人前後供述
      不一致，尚非可採。
  (三)承上諸點，不問原始撰寫租賃契約書之證人李啟繁對於訂約
    原意之說明，或對於該契約文義之客觀解釋，均應認被上訴
    人向上訴人郭翠霞之母承租之土地範圍，係「圍牆靠近龍眼
    樹」部分，而不及於龍眼樹往南延伸至臺南市○○街之土地
    ；至上訴人於偵查中有關承租部分之陳述，亦不能解釋為其
    既有建物坐落於承租土地上，則上訴人所為承租範圍之主張
    ，自非足取。
七、關於上揭「圍牆」、「龍眼樹」所在，兩造於本院準備程序
    勘驗現場時，均一致指稱「圍牆」係現存於被上訴人房屋後
    方由水泥、木條構築之圍牆，即如附圖三A、C北端線所在（
    亦與原審判決附圖二所示A、B部分之北端線相同）。至於「
    龍眼樹」，上訴人稱係位於附圖三B、D南端線上，被上訴人
    則稱應位於該附圖A、C南端線上。經查，上訴人前向被上訴
    人提起竊佔告發時，兩造於檢察事務官勘驗程序中，均一致
    指稱「告訴人之母（即本件上訴人）所站立位置」（如臺南
    地檢署90年度發查字第342號90年5月8日勘驗筆錄所附照片1
    ）即為「龍眼樹」的位置；嗣於臺南高分院勘驗現場時，在
    場之證人李啟繁復稱「圍牆」至「龍眼樹」間距離為333 公
    分（大約為1台丈1台尺），經法官當場進行測量，自圍牆迄
    前述上訴人站立位置之距離，亦確為333公分，足認上訴人
    當時所指「龍眼樹」位置，應屬實在。上訴人事後於本件原
    審勘驗現場時，指稱「龍眼樹」位置係位於當時現場一板凳
    所在，惟經原審法官命地政人員進行測量，距離圍牆約3米
    62，與前開位置已有出入，再經原審法官依上訴人要求敲開
    該板凳下水泥，亦未發現有樹根存在；另一方面，被上訴人
    於該次勘驗所指「圓形鐵片」所在（即原審判決附圖二所示
    C部分），距離圍牆則為3米34，此有原審91年10月22日勘驗
    筆錄足憑，足認被上訴人於原審所指之「圓形鐵片」位置，
    與兩造及證人李啟繁於臺南地檢署、臺南高分院勘驗時所指
    「龍眼樹」所在較為接近。迄本院準備程序94年8月12日勘
    驗現場時，依兩造各自所指「龍眼樹」位置測量計算至「圍
    牆」部分之面積，被上訴人所指地點即如附圖三A、C部分，
    面積為19.39平方公尺，上訴人所指地點即如附圖三A、B、C
    、D四部分合計共26.85平方公尺，有臺南市臺南地政事務所
    94年8月15日臺南第所測字第09400084510號函附複丈成果圖
    可佐，而其中被上訴人所指A、C部分面積與原審所測量（即
    原審判決附圖二A、B、C部分）之19.08平方公尺僅有些微差
    距，可認係因測量地點不夠精確所造成誤差，本院因以原審
    測量結果，認定兩造間依上述租賃合約書所約定之租賃範圍
    係現有北側圍牆至原審判決附圖二所示C點，其面積為19.08
    平方公尺，當屬可信。
八、按租賃期限屆滿後，承租人仍為租賃物之使用收益，而出租
    人不即表示反對之意思者，視為以不定期限繼續契約。民法
    第451條定有明文。查上訴人主張系爭租賃契約於77年7月31
    日屆滿後，被上訴人仍繼續占用系爭土地等情，乃為被上訴
    人所不爭執；被上訴人雖辯稱因知悉上訴人並非系爭土地所
    有權人，而曾告以不願給付租金，然其就此並無證據證明，
    且被上訴人非出租人，而不願給付租金究與終止租約有別，
    故被上訴人縱有此表示，亦非當然使已屆滿之契約終止；況
    且被上訴人嗣後亦自承上訴人於租約到期後未向其表示不願
    出租之意，揆諸前揭規定，系爭租賃契約自以不定期限租賃
    契約而存續。又查上訴人主張被上訴人於77年8月1日起即未
    再繳付租金，此亦為被上訴人所不否認。按「按承租人租金
    支付有遲延者，出租人得定相當期限，催告承租人支付租金
    ，如承租人於其期限內不為支付，出租人得終止租約。」民
    法第440條第1項定有明文。」又按租用建築房屋之基地，承
    租人積欠租金額，除以擔保現金抵償外，達2年以上時，出
    租人得收回，土地法第103條第4款復有明文規定；本件被上
    訴人承租之標的為系爭第1120、第1123地號土地，且被自77
    年7月31日租期屆滿後即未付租金，迄上訴人起訴時已逾13
    年；茲上訴人以起訴狀催告被上訴人於收受起訴狀繕本後7
    日內給付租金，並表明逾期未繳即終止租約，而該訴狀既於
    90年11月13日送達被上訴人，有送達證書可參，則上訴人主
    張終止租約，依前揭民法或土地法規定，均無不合。據此，
    系爭租賃契約應於90年11月21日終止。
九、綜上所述，被上訴人於67年間，與上訴人之母郭翠霞訂立土
    地租賃契約，嗣於75年間續約等情，既屬事實，不問上訴人
    之母郭翠霞是否為系爭1120、1123號土地所有權人，均不影
    響渠等間租賃關係之成立；又郭翠霞死亡後，上訴人乃唯一
    繼承人，自應由上訴人繼承郭翠霞與被上訴人間之租賃契約
    關係。次依郭翠霞與被上訴人所簽訂「土地租賃合約書」文
    義解釋，參酌證人李啟繁證述，足認郭翠霞與被上訴人所約
    定之租賃範圍，乃「圍牆至龍眼樹」部分；又據兩造、證人
    李啟繁先後於臺南地檢署、臺南高分院及本院勘驗時所指地
    點，可認該「圍牆至龍眼樹」部分，應即為原審判決附圖二
    所示A、B、C部分，面積合計為19.08平方公尺之土地。再系
    爭租約已於90年11月21日終止，且上訴人自77年8月1日起即
    未付租金，則上訴人本於租賃契約，請求被上訴人給付5年
    之租金及法定利息，並返還原審判決附圖二所示A、B、C部
    分之土地，均無不合。
十、從而，上訴人基於租金給付請求權、租賃物返還請求權之法
    律關係，於原審請求被上訴人應將被告應將坐落臺南市○○
    區○○段第1120地號，地目建，面積57.15平方公尺土地內
    ，如原審判決附圖二所示B部分，面積8.15公尺土地，及C部
    分，面積0.01平方公尺土地；及將坐落臺南市○○區○○段
    第1123地號，地目建，面積53.62平方公尺土地內，如原審
    判決附圖二所示A部分，面積10.92平方公尺土地，均交還上
    訴人；並應給付上訴人12,000元，及自90年11月14日起至清
    償日止，按週年利率5％計算之利息，為有理由，應予准許
    。逾此部分之請求，則為無據。原審於上開範圍內准上訴人
    之請求，為其勝訴之判決，經核並無不當，上訴人就敗訴部
    分，指摘原判決不當，求予廢棄改判，為無理由。另上訴人
    以75年間已經提高租金，於本院擴張聲明請求被上訴人應再
    給付租金12,000元，及自90年11月14日起至清償日止，按週
    年利率5％計算之利息，亦有理由，應予准許。
十一、據上論結，本件上訴為無理由，上訴人擴張聲明部分為有理
    由，應依民事訴訟法第436條之1第3項、第449條第1項、第
    78條，判決如主文。
中　　華　　民　　國　　94　　年　　11　　月　　11  　日
                  民事第一庭    審判長法　官　王金龍
                                      法　官　黃欣怡
                                      法　官　吳坤芳
上為正本係照原本製作
本判決不得上訴。
中　　華　　民　　國　　94　　年　　11　　月　　22　　日
                                      書記官  黃鋕偉
